【裁判字號】    98,易,2949
【裁判日期】    981023
【裁判案由】    詐欺
【裁判全文】
臺灣臺中地方法院刑事判決              98年度易字第2949號
公  訴  人  臺灣臺中地方法院檢察署檢察官
被      告  丙○○
上列被告因詐欺案件，經檢察官提起公訴（98年度偵字第15626
、16602號），本院判決如下：
    主  文
丙○○幫助意圖為自己不法之所有，以詐術使人將本人之物交付
，處拘役伍拾日，如易科罰金，以新臺幣壹仟元折算壹日。
    事  實
一、丙○○依一般社會之通見，可預見一般人支付代價或以其他
    方法取得他人金融機構帳戶使用常與財產犯罪密切相關，且
    取得他人存摺及帳戶資料之目的在於取得贓款及掩飾犯行不
    易遭人追查，苟交付金融帳戶予他人使用，將被犯罪集團用
    於向被害人詐欺取財之匯款帳戶，又其對於提供帳戶雖無引
    發他人萌生犯罪之確信，但仍不顧他人所可能遭害之危險，
    竟基於幫助犯罪集團遂行詐欺取財之財產上犯罪，縱有人持
    以犯罪亦不違反其本意之不確定故意，於民國97年12月24日
    至98年4 月27日間某日，在不詳處所，將其所有臺灣銀行臺
    中工業區分行（下稱臺銀臺中工業區分行）帳號0000000000
    00號帳戶及中國信託商業銀行西屯簡易分行（下稱中國信託
    西屯簡易分行）帳號000000000000號帳戶存摺、提款卡及密
    碼，提供予姓名、年籍不詳之成年人，容任該不詳成年人所
    屬詐欺集團供作詐欺匯款使用之帳戶。嗣該不詳成年人所屬
    詐欺集團取得上開帳戶存摺、提款卡及密碼後，即意圖為自
    己不法之所有，基於詐欺取財之犯意聯絡，於下列時、地，
    為下列行為：
  (一)於98年4 月27日14時30分許，推由姓名、年籍不詳之成年女
    子1 名，假冒丁○○胞妹「楊淑惠」，致電丁○○，佯稱：
    因急需用錢，懇求借用新臺幣（下同）3 萬元云云，致丁○○陷於錯誤，於同日15時7 分許，至高雄縣仁武鄉○○○路
    65號統一便利商店內中國信託商業銀行自動櫃員機，將3 萬
    元轉帳入丙○○上開臺銀臺中工業區分行帳戶，旋遭人提領
    一空。
  (二)於98年4 月27日17時56分許，推由姓名、年籍不詳之成年女
    子2 名，分別假冒網路購物員工及彰化銀行客服人員，致電
    甲○○，佯稱：先前購物誤設為分期付款，須於當天取消，
    否則日後將遭分期扣款云云，致甲○○陷於錯誤，於同日18
    時46分49秒許，至臺北縣瑞芳鎮○○路○段84號OK便利商店
    內華南商業銀行自動櫃員機，依指示將8,221 元轉帳入丙○○上揭中國信託西屯簡易分行帳戶，旋遭人提領一空。
二、案經臺中市警察局第六分局報告臺灣臺中地方法院檢察署檢
    察官偵查起訴。
    理  由
一、按被告以外之人於審判外之言詞或書面陳述，除法律有規定
    者外，不得作為證據。被告以外之人於審判外之陳述，雖不
    符前4 條之規定，而經當事人於審判程序同意作為證據，法
    院審酌該言詞陳述或書面陳述作成時之情況，認為適當者，
    亦得為證據；當事人、代理人或辯護人於法院調查證據時，
    知有第159 條第1 項不得為證據之情形，而未於言詞辯論終
    結前聲明異議者，視為有前項之同意，刑事訴訟法第159 條
    第1 項、第159 條之5 分別定有明文。查被告丙○○於本院
    審理時，對於本案偵查卷內之證據，均同意有證據能力，得
    採為本案之證據，迄至本案言詞辯論終結前，被告亦未聲明
    異議，有審判筆錄在卷可考（見本院卷第30頁），經審酌卷
    內各該人員陳述時之情狀，均查無被違法取供或非出於自由
    意志之情形，相關書證亦查無違法取證或造假虛捏之情事，
    以之作為本案之證據，皆屬適當，依前揭規定，本判決以下
    所引用之證據均得為本案之證據。
二、訊據被告坦承被害人丁○○及甲○○遭詐欺集團詐騙，各於
    上揭時、地，分別將3 萬元轉入上開臺銀臺中工業區分行帳
    戶、將8,221 元轉入前揭中國信託西屯簡易分行帳戶等情不
    諱，惟矢口否認有何幫助詐欺取財犯行。辯稱：我的帳戶及
    提款卡是遺失的，我是包包不見，我才知道我的存簿、提款
    卡不見云云（詳本院卷12、18頁）。然查：
  (一)詐欺集團取得被告所有臺銀臺中工業區分行及中國信託西屯
    簡易分行帳戶存摺、提款卡及密碼等物後，於98年4 月27日
    14時30分許向被害人丁○○佯以胞妹身分急需用錢為由施詐
    ，致被害人丁○○陷於錯誤，將3 萬元轉至被告上開臺銀臺
    中工業區分行帳戶；復於98年4 月27日17時56分許，向被害
    人甲○○以網路購物誤設定為分期付款，須取消為由施詐，
    致被害人甲○○陷於錯誤，將8,221 元轉至被告上揭中國信
    託西屯簡易分行帳戶等情，業經被告於警詢、偵訊及本院審
    理時坦承不諱（見警卷(一)3 頁、警卷(二)6 頁、偵卷(一)4 頁、
    本院卷18頁），經核與證人丁○○及甲○○於警詢中證述情
    節相符（見警卷(一)4 至5 頁、警卷(二)8 至9 頁），復有中國
    信託、華南商業銀行自動櫃員機交易明細表各1 紙、臺銀臺
    中工業區分行、中國信託西屯簡易分行帳戶開戶資料及歷史
    交易明細表各1 份在卷可稽，此部分事實，堪以認定。
  (二)被告所有上開臺銀臺中工業區分行帳戶於96年5 月3 日開戶
    ，於97年8 月11日以IC提款方式提領200 元後，帳戶僅餘95
    元，迄98年4 月27日被害人丁○○將受騙款項3 萬元轉入止
    ，均無任何交易紀錄；被告所有前開中國信託西屯簡易分行
    帳戶於97年8 月20日開戶，於97年12月24日以金融卡提款方
    式提領5,000 元後，帳戶僅餘136 元，迄98年4 月27日止均
    無任何交易紀錄，惟同年4 月27日帳戶內始有異常頻繁存提
    紀錄等情，有臺灣銀行光碟櫃歷史明細查詢系統及中國信託
    商業銀行存款系統歷史交易查詢報表影本各1 份在卷可稽（
    詳警卷(一)10至12頁、警卷(二)16至18頁）。由此可見，被害人
    丁○○及甲○○於98年4 月27日遭詐欺集團詐騙，且被告否
    認其係詐欺集團成員，足認詐欺集團成員係於97年12月24日
    至98年4 月27日間某日取得被告所有上開帳戶、提款卡及密
    碼甚明。此外，被告自97年12月24日至98年4 月27日間，並
    未使用該等帳戶，若將該等帳戶提供予他人使用，除其幫助
    詐欺犯行有遭警查獲之風險外，對被告而言，並無任何影響
    。況且，被告先於偵訊辯稱：當天中午我要出去找工作，帶
    著包包出去，內有前開3 本存摺，下午回家後發現包包不見
    。…（這個帳戶資料丟掉之前，你最後1 次使用金融卡及存
    摺大約是在何時？當時是辦理什麼事情？）忘記了，大約是
    97年，已很久沒用。最後1 次是存款1 萬元到帳戶內要繳房
    貸。（這個帳戶你平常有經常使用嗎？）沒有。（丟掉這個
    存摺資料的前1 個星期內，你有使用過這個存摺或提款卡嗎
    ？）沒有。（既然你不常使用此帳戶，遺失前1 個星期內也
    未使用過此帳戶，且當時你要去找工作，為何你當時會把3
    家銀行存摺、金融卡等這些重要資料帶在身上？）我家沒有
    櫃子可以放，我兒子同學常會到我家，所以我常常會將存摺
    帶出去云云（詳偵卷(一)5 頁）；復於本院審理辯稱：因為那
    天我要出門去找工作，我就攜帶了有身分證的另外一個包包
    ，而這個包包就有放中國信託商業銀行西屯簡易分行等帳戶
    的存摺、提款卡。（你的身分證有無遺失？）我的身分證因
    為去找工作時放在口袋裡，所以沒有遺失云云（詳本院卷30
    頁）。如此觀之，被告僅因找工作之故，即攜帶上開不常使
    用之帳戶存摺、提款卡及密碼等資料外出，已與常情有違，
    復於偵訊時辯稱因兒子同學會來家裡，才常將存摺等資料帶
    出去，再於本院供稱因找工作需要帶身分證，才攜帶放有身
    分證及上開帳戶等資料之包包出門，復改口身分證於找工作
    時放在口袋裡，沒有遺失，被告所辯前後不一，實難輕信其
    上開帳戶等物品係遺失。
  (三)又被告於偵訊陳稱：我會將密碼寫在紙上，放在提款卡套子
    內。…（當時你的金融卡密碼設定幾號？）116688。…（這
    3 家金融卡密碼設定均相同？）中信銀、臺銀都是116688云
    云（詳偵卷(一)6 頁）；另於本院審理供稱：（98年4 月間你
    從事何工作？）作清潔工。…（薪資如何領取？）匯到合作
    金庫的帳戶內。…（合作金庫帳戶的提款卡密碼為何？）與
    中國信託商業銀行西屯簡易分行、臺灣銀行臺中工業區分行
    都一樣，是116688云云（詳本院卷30至31頁）。可見，被告
    至少有3 件不同帳戶提款卡密碼均設定為116688，且98年4
    月間被告因工作入薪之用，使用同密碼之合作金庫帳戶提款
    卡已有相當時間，衡諸常情，被告係智能成熟之人，應對其
    帳戶提款卡密碼相當熟稔，不須另以紙筆紀錄後再與提款卡
    共同收存，徒增失竊遭盜領款項之風險。又被告上開帳戶之
    存摺、提款卡及密碼縱係遺失，亦未掛失或報警處理，實與
    常理不符。是被告辯稱：將密碼寫在紙上，放在提款卡套子
    內，之前曾遺失過1 次，有人撿到後拿到警局還我，所以我
    就沒有報案，且我想說戶頭已沒錢云云，顯係卸責之詞，均
    不足採。綜上，被告所有上開2 本帳戶存摺、提款卡及密碼
    ，應非遺失，而係提供予不詳姓名、年籍之成年人無誤。
  (四)按刑法上之故意，分為直接故意（確定故意）與間接故意（
    不確定故意）。「行為人對於構成犯罪之事實，明知並有意
    使其發生者」為直接故意；「行為人對於構成犯罪之事實，
    預見其發生而其發生並不違背其本意者」為間接故意，刑法
    第13條第1 項、第2 項定有明文。衡諸現今社會常情，一般
    人至金融機關如銀行、郵局等開設帳戶使用，係極為方便容
    易且迅速之事，如有使用金融存款帳戶之正當用途，自以使
    用其本人或可信賴之親友申請之帳戶，最為便利安全，且若
    非具意圖以他人帳戶從事不法用途，並藉以逃避查緝，自無
    使用他人帳戶之理。是依一般人通常之知識、經驗，均應知
    任意提供自己帳戶予無信賴關係之他人使用，易致他人藉該
    帳戶取得不法犯罪所得，且欲以之隱匿帳戶內資金之實際取
    得人之身分。而近年來詐欺取財之犯罪類型層出不窮，該等
    犯罪，多數均係利用他人帳戶作為詐欺所得財物之匯款帳戶
    ，並經媒體廣為披載，被告縱使並不確知所提供之帳戶，係
    遭他人用以對被害人詐欺取財，亦無法確知取得帳戶之人係
    以何種方法於何時地為詐欺取財之具體內容，惟對於其所提
    供之上揭帳戶，將遭人作為詐欺取財犯行所得財物匯入及提
    領之工具使用，應有概括之認識，且可預見其發生，竟仍同
    意提供，顯對帳戶供他人取得不法犯罪所得之用，亦不違背
    其本意，足認被告於交付上開銀行帳戶存摺、提款卡及密碼
    時，並無確信帳戶不至遭利用為犯罪之用，仍將帳戶提供他
    人，被告有基於幫助犯罪之不確定故意存在，應堪認定。
  (五)再按刑法上之幫助犯，係指以幫助之意思，對於正犯資以助
    力，而未參與實施犯罪之行為者而言。被告將其使用之上開
    2 本銀行帳戶存摺、提款卡及密碼交付不詳姓名年籍之成年
    人，該不詳成年人及其所屬詐欺集團之不詳成年成員持以實
    行詐欺取財，被告交付上開2 本銀行帳戶存摺、提款卡及密
    碼之行為，要屬犯罪構成要件以外之行為，本院復查無被告
    對於渠等所為犯行之實施，有何犯意聯絡或行為分擔之事實
    ，則被告應屬以幫助他人實行犯罪行為之意思，參與構成要
    件以外之行為，為幫助犯。
  (六)另被告聲請調閱提款機監視錄影畫面，以證明其不認識詐欺
    集團成員云云（見本院卷13、30頁）。然查，被告將其所有
    臺銀臺中工業區分行及中國信託西屯簡易分行帳戶交付予不
    詳詐欺集團成員使用，而詐欺集團成員以上開方法詐騙被害
    人丁○○及余邦緯，致使被害人丁○○及余邦緯於上揭時、
    地，分別將上揭款項匯入被告所有臺銀臺中工業區分行及中
    國信託西屯簡易分行帳戶內，並遭詐欺集團成員領取等情，
    均如前述。是被告所涉幫助詐欺取財犯行，係因其將金融帳
    戶存摺、提款卡及密碼提供予詐欺集團成員使用，而非至提
    款機領款。縱經調閱提款機監視錄影畫面，亦僅能證明被害
    人丁○○及余邦緯所有金錢匯入被告所有上開帳戶後，遭不
    詳之詐欺集團成員領取，尚無法釐清被告所有金融帳戶遭詐
    欺集團使用之原因。況依詐欺集團成員分工精密之犯罪態樣
    以觀，領款款項之車手與收購金融機構提款卡之簿子頭，通
    常非屬同一人，亦無法經由調閱監視錄影畫面之方式，以查
    明詐欺集團取得被告所有上開金融機構提款卡之原因。此外
    ，被告係將其臺銀臺中工業區分行及中國信託西屯簡易分行
    帳戶提款機交付予詐欺集團成員使用之事實，業經本院認定
    如前所述，則本案事證已明，實無再調閱提款機監視錄影畫
    面之必要，附此說明。
  (七)綜上所述，被告所辯屬事後卸責之詞，不足採信。本件事證
    明確，被告犯行堪以認定。
三、查前述不詳姓名年籍之詐欺集團成員意圖為自己不法所有，
    基於詐欺取財之犯意聯絡，以電話施行詐術騙取被害人丁○○及甲○○之金錢，其所為係犯刑法第339 條第1 項之詐欺
    取財罪。被告基於幫助之犯意，提供存摺、提款卡及密碼，
    幫助詐欺集團成員詐欺，參與施用詐術之構成要件以外之行
    為，核其所為，犯刑法第30條第1 項前段、第339 條第1 項
    詐欺取財罪之幫助犯。又前揭不詳人等所屬之詐欺集團成員
    就詐欺取財犯行，固有犯意聯絡及行為分擔，為共同正犯，
    惟幫助犯係從犯，從屬正犯而成立，刑法上既無「共同幫助
    」之情，當亦無「幫助共同」之可言（最高法院95年度台上
    字第6767號判決、司法院廳刑一字第1104號函亦同此見解）
    。再被告幫助他人犯詐欺罪，為幫助犯，應依刑法第30條第
    2 項之規定減輕其刑。被告以一幫助詐欺行為，使詐欺集團
    詐騙丁○○及甲○○，為一行為觸犯數罪名，屬一行為侵害
    數法益之想像競合犯，應依刑法第55條規定，從一重處斷（
    以被害人丁○○部分為重）。爰審酌被告將存摺、提款卡及
    密碼提供詐欺集團遂行詐欺取財犯罪，使被害人丁○○及甲○○陷於錯誤，共受騙38,221元，容任詐欺集團成員使用其
    帳戶，影響社會金融交易秩序，其其未賠償被害人損失，犯
    後亦未積極與被害人和解，暨否認犯行等一切情狀，量處如
    主文所示之刑，併宣示如易科罰金之折算標準。
據上論斷，應依刑事訴訟法第299 條第1 項前段，刑法第30條第
1 項前段、第2 項、第339 條第1 項、第55條、第41條第1 項前
段，刑法施行法第1 條之1 ，判決如主文。
本案經檢察官乙○○到庭執行職務
中    華    民    國    98    年    10    月    23    日
                  刑事第十一庭  審判長法  官  楊文廣
                                      法  官  劉敏芳
                                      法  官  柯志民
以上正本證明與原本無異。
如不服本判決應於收受判決後10日內向本院提出上訴書狀，並應
敘述具體理由；其未敘述上訴理由者，應於上訴期間屆滿後20日
內向本院補提理由書（均須按他造當事人之人數附繕本）「切勿
逕送上級法院」。
                                      書記官  賴亮蓉
中    華    民    國    98    年    10    月    23    日
附錄本案論罪科刑法條
刑法第339條
意圖為自己或第三人不法之所有，以詐術使人將本人或第三人之
物交付者，處五年以下有期徒刑、拘役或科或併科一千元以下罰
金。
以前項方法得財產上不法之利益或使第三人得之者，亦同。
前二項之未遂犯罰之。


司法院資訊處製作；財團法人民間司法改革基金會備份。
